臺灣高等法院臺中分院民事判決　　　九十一年度上易字第一八六號
　　　上　訴　人　丁○○
　　　訴訟代理人　甲○○
　　　法定代理人　丙○○
　　　訴訟代理人　乙○○
右當事人間請求返還不當得利事件，上訴人對於中華民國九十一年四月十六日臺灣臺
中地方法院第一審判決（九十一年度訴字第三一五號），提起上訴，本院判決如左：
　　　主　　　文
上訴駁回。
第二審訴訟費用由上訴人負擔。
　　　事　　　實
甲、上訴人方面：未於言詞辯論期日到場，據其於準備程序時到場及提出之書狀所為
　　之聲明及陳述如左：
一、聲明：求為判決：
　　(一)、原判決廢棄。
    (二)、右廢棄部份，被上訴人在第一審之訴及其假執行之聲請均駁回。
    (三)、第一、二審訴訟費用由被上訴人負擔。
二、陳述：除與原判決記載相同部分予以引用外，補稱：
　　(一)、被上訴人對上訴人提出不當得利訴訟如能夠成立，那麼當初何必大費周章，
　　　　請上訴人提供資料及證據作為被上訴人與波士頓餐廳股份有限公司（下稱波
　　　　士頓公司）訴訟之依據。而且被上訴人在與波士頓公司之一、二審均勝訴，
　　　　其所以勝訴就是在於上訴人提供所有的證據及證人所致，上訴人為波士頓公
　　　　司實際的負責人，占有百分之六十以上的股權，且有絕對的行使權利，而最
　　　　後之敗訴乃因被上訴人之專業被認定有缺失。
    (二)、上訴人代為投保火災保險，嗣申請理賠，而所領取的保險金均為公司營運所
      　用，被上訴人均充分明白，而今所造成的困擾，被上訴人應非常明白且坦誠
        的面對才是，波士頓公司股東丁○○為著公共安全堅持投保的執著及投入的
        心力，暨對被上訴人的絕對專業之信賴，被上訴人應相當了解，如果有不當
        或被上訴人認有不法及瑕疵，在當時就應明確的告知波士頓公司代理人丁○
        ○，而不是為貪圖生意上盈利而矇蔽上訴人，更造成日後持續的不當困擾及
        傷害。
    (三)、被上訴人對本身專業不足或貪圖盈利所造成的傷害和困擾不加以檢討，而更
　　　　昧著事實和誤導，對上訴人提出不當得利的訴訟，這絕不能為上訴人所接受
　　　　。
乙、被上訴人方面：
一、聲明：求為判決如主文所示。
二、陳述：除與原判決記載相同部分予以引用外，補稱：
　　(一)、當初被上訴人會將理賠款項交上訴人收取，純係受波士頓公司前會計小姐蘇
　　　　娟娟之通知始將理賠款項交上訴人，而蘇娟娟並未告知被上訴人斯時上訴人
        已不經管波士頓公司業務，陷被上訴人錯誤以為上訴人仍經管波士頓公司業
        務，而將理賠款項交上訴人收取。
　　(二)、上訴人自稱其為波士頓公司之實際負責人，占有百分之六十以上的股權，且
　　　　有絕對的行使權利，惟其收取理賠款項時，已不經管波士頓公司業務，而波
　　　　士頓公司之公司相關執照負責人為陳南興，故上訴人自稱其為波士頓公司之
　　　　實際負責人，實屬無據。
    (三)、上訴人並非波士頓公司之負責人，亦非波士頓公司之債權準占有人，對波士
　　　　頓公司又不負表見代理之責任，故上訴人收取被上訴人理賠款項，當有不當
　　　　得利之行為，應將不當得利返還被上訴人。
　　　理　　　由
一、被上訴人公司之原法定代理人方敏生，已非該公司之董事長，被上訴人聲明由該
    公司之總經理丙○○為法定代理人承受本件訴訟，並無不合，應予准許，上訴人
　　受合法通知，未於言詞辯論期日到場，雖上訴人具狀表明其因出國無法到庭，請
　　求延展庭期，惟上訴人已委任有訴訟代理人甲○○，自可由甲○○代為出庭，縱
　　甲○○亦因故不能到庭，上訴人仍可委任其他訴訟代理人或由甲○○委任複代理
　　人（甲○○受有特別委任）代為出庭，則上訴人之出國即不能認有無法到場之正
　　當理由，爰依被上訴人之聲請由其一造辯論而為判決。
二、本件被上訴人起訴主張波士頓公司於民國（下同）八十六年一月一日與伊簽立商
　　業火災保險契約，保險期間自八十六年一月二十八日起至八十七年一月二十八日
　　止，保險標的物所在地為台中市○區○○路一段七十二號一、二樓，詎八十六年
    三月間保險標的物遭火災燒燬，波士頓公司損失新臺幣（下同）八十萬零二百六
    十一元，伊已依約簽發票號ＤＡ0000000，面額八十萬零二百六十一元，
    發票日八十七年五月十八日，付款人世華聯合商業銀行營業部之支票一紙予波士
    頓公司，於八十七年五月二十五日由波士頓公司股東即上訴人受領並已提示兌領
    ，惟嗣後波士頓公司以上訴人並無代為收受保險金之權限，而提起訴訟請求伊給
    付保險金八十萬零二百六十一元，經台灣台中地方法院八十七年度保險字第一二
　　號及本院八十八年度保險上字第一二號判決波士頓公司勝訴確定，伊即依照上開
　　確定判決於九十年七月十六日給付保險金、利息、訴訟費用共九十三萬七千七百
　　八十七元予波士頓公司，上訴人既經確定判決認定並無收受保險金之權利，則上
　　訴人於八十七年五月二十五日收受保險金八十萬零二百六十一元，即無法律上之
    原因。爰求為命上訴人給付八十萬零二百六十一元，及自八十七年五月二十六日
    起至清償日止按年息百分之五計算利息之判決。
三、上訴人則以伊係波士頓公司之實際負責人，占有百分之六十以上的股權，有為波
    士頓公司受領被上訴人保險給付之權限，伊所領取之保險金已用於公司之營運，
    自無不當得利之可言，被上訴人在另案本院八十八年度保險上字第一二號之所以
　　會遭敗訴係因其專業知識不足所致等語，資為抗辯。
四、查被上訴人所主張波士頓公司所投保台中市○區○○路一段七十二號一、二樓之
    火災保險，於八十六年三月間保險標的物遭火災燒燬，被上訴人依約給付八十萬
    零二百六十一元予波士頓公司之股東即上訴人以賠償波士頓公司之損失，嗣波士
    頓公司以上訴人並無代為收受保險金之權限提起訴訟，經本院八十八年度保險上
    字第一二號判決波士頓公司勝訴確定，被上訴人應給付波士頓公司八十萬零二百
    六十一元及利息，被上訴人乃依該確定判決於九十年七月十六日連同訴訟費用，
　　給付九十三萬七千七百八十七元波士頓公司等情，為上訴人所不爭執之事實，並
　　有被上訴人於原審所提出之商業火災保險單、支票、本院八十八年度保險上字第
　　一二號判決書，保險賠償金收據為證，此部分之事實自堪信為真實。
五、就被上訴人給付波士頓公司之保險金而由上訴人代為領取之八十萬零二百六十一
    元，業經波士頓公司主張被上訴人尚未給付，另案訴請被上訴人給付，經本院八
    十八年度保險上字第一二號認定上訴人並非波士頓公司之代表人，亦非波士頓公
    司之債權準占有人，波士頓公司又不負表見代理之責任，被上訴人向上訴人所為
    之給付對波士頓公司並不發生清償之效力，因此判決被上訴人應給付波士頓公司
    八十萬零二百六十一元，及自八十七年八月八日起至清償日止按年息百分之五計
　　算之利息確定。且被上訴人於本院八十八年度保險上字第一二號審理期間，曾聲
　　請將其訴訟告知因其敗訴而有法律上利害關係之上訴人，以促上訴人參加訴訟，
　　上訴人受告知訴訟後，於八十九年三月十四日到庭表示不願參加訴訟，業經本院
　　調閱上開案號之卷宗查明屬實。按受告知人不為參加，依民事訴訟法第六十七條
　　之規定，視為於得行參加時已參加於訴訟，並準用同法第六十三條參加人對於其
　　所輔助之當事人，不得主張本訴訟之裁判不當之規定。則上訴人拒絕參加本院八
　　十八年度保險上字第一二號之訴訟，對於本院八十八年度保險上字第一二號判決
　　所認定上訴人並無代波士頓公司受領保險金之權限，被上訴人向上訴人所為保險
　　金之給付對波士頓公司並不發生清償之效力，自應受拘束，不得主張該裁判之不
　　當。上訴人既已經另案判決確定並無代波士頓公司受領保險金之權限，是其在本
　　案仍抗辯其有為波士頓公司受領保險金之權限，即無可採。上訴人並無任何權限
　　為波士頓公司受領保險金，竟仍受領，被上訴人主張上訴人於八十七年五月二十
　　五日收受保險金八十萬零二百六十一元，並無法律上之原因，即屬可採。從而，
　　被上訴人依不當得利規定請求上訴人給付八十萬零二百六十一元，及自其受領不
　　當得利之翌日即八十七年五月二十六日起至清償日止，按年息百分之五計算之利
　　息，自無不合，應予准許。原審為被上訴人勝訴之判決，命上訴人如數給付，並
　　依兩造之聲請分別酌定相當之擔保金額，宣告假執行及免為假執行，經核均無不
　　當，上訴論旨指摘原判決不當，求予廢棄改判，為無理由，應予駁回。
六、據上論結，本件上訴為無理由，依民事訴訟法第四百六十三條、第三百八十五條
　　第一項前段、第四百四十九條第一項、第七十八條，判決如主文。
中　　　華　　　民　　　國　　九十一　　年　　　七　　　月　　 三十　　 日
~B1民事第四庭審判長法　官　黃斐君
~B2　　　　　　　　法　官　張鑫城
~B3　　　　　　　　法　官　陳蘇宗
右為正本係照原本作成。
不得上訴。
~B　　　　　　　　書記官　吳麗慧
中　　　華　　　民　　　國　　九十一　　年　　　七　　　月　　三十一　　日
　　　　　　　　　　　　　　　　　　　　　　　　　　　　　　　　　　　　Ｂ
